ACORDAO-COMPLETO-2482605

ACÓRDÃO 12116/2021 ATA 31/2021 - PRIMEIRA CÂMARA

VISTOS, relatados e discutidos estes autos de recurso de reconsideração interposto pelo sr. Gerson de Siqueira Corrêa, membro da Comissão Especial de Acompanhamento de Execução de Obra, contra o Acórdão 8832/2019-TCU-Primeira Câmara, 
ACORDAM os ministros do Tribunal de Contas da União, reunidos em sessão da 1ª Câmara, diante das razões expostas pelo relator, em: 
9.1. conhecer do recurso de reconsideração interposto pelo sr. Gerson de Siqueira Corrêa para, no mérito, negar-lhe provimento; 
9.2. dar ciência desta deliberação ao recorrente e ao Instituto Evandro Chagas.

Recurso de reconsideração interposto por Gerson de Siqueira Correa contra decisão que julgou suas contas irregulares.

Primeira Câmara

Instituto Evandro Chagas.

3. Responsáveis/Recorrente:
3.1. Responsáveis: Adevaldo da Silva Elleres (XXX.093.972-XX); Aldenir de Almeida Gonçalves (XXX.773.191-XX); Alexandre da Costa Linhares (XXX.799.102-XX); Ana Célia Padilha da Silva (XXX.054.832-XX); Angela Regina de Figueiredo Ribeiro (XXX.435.462-XX); Celeste Maria dos Reis Sodré (XXX.626.282-XX); Cícero Alves da Silva (XXX.022.422-XX); Edvaldo Carlos Brito Loureiro (XXX.170.322-XX); Eliane da Silva Santos (XXX.771.022-XX); Elisabeth Conceição de Oliveira Santos (XXX.362.572-XX); Gerson de Siqueira Correa (XXX.591.100-XX); Giovani de Jesus Silva Buna (XXX.881.342-XX); José Augusto Miranda Cardoso (XXX.694.012-XX); José Luiz de Mattos Borges (XXX.756.460-XX); José Menezes Neto (XXX.714.131-XX); José Paulo Nascimento Cruz (XXX.794.302-XX); João Bosco Fonseca Rodrigues (XXX.268.762-XX); João Carlos Lopes da Silva (XXX.888.592-XX); João Teófilo da Silva (XXX.812.131-XX); Laura Nazaré Oliveira de Souza (XXX.551.992-XX); Luiz Carlos Gomes dos Santos (XXX.579.812-XX); Marcia Valderly Rodrigues Freitas (XXX.855.762-XX); Margarete Maria de Figueiredo Garcia (XXX.399.432-XX); Maria da Conceição Mendes Chagas (XXX.276.342-XX); Maria de Fatima Dias Melo (XXX.261.692-XX); Marilene Nazaré Lins (XXX.539.252-XX); Rosilândia Carvalho Gomes (XXX.667.982-XX); Wyller Alencar de Mello (XXX.240.232-XX)
3.2. Recorrente: Gerson de Siqueira Correa (XXX.591.100-XX).

13.1. Ministros presentes: Walton Alencar Rodrigues (Presidente), Vital do Rêgo e Jorge Oliveira.
13.2. Ministro-Substituto convocado: Augusto Sherman Cavalcanti (Relator).
13.3. Ministro-Substituto presente: Weder de Oliveira.

AUGUSTO SHERMAN

Ministro Bruno Dantas.

Adoto como relatório a instrução elaborada por auditor da Secretaria de Recursos (peça 51) , que contou com a anuência dos dirigentes da mencionada unidade técnica (peça 52) :
"Trata-se de recurso de reconsideração (peça 39) interposto por Gerson de Siqueira Corrêa, membro da Comissão Especial de Acompanhamento de Execução de Obra, contra o Acórdão 8832/2019-TCU-Primeira Câmara (peça 26) , relatado pelo Ministro Bruno Dantas, com o seguinte teor: 
9.1. com fundamento no art. 47, § 3º, da Resolução-TCU 259/2014, levantar o sobrestamento dos presentes autos; 
9.2. com fundamento nos arts. 1º, inciso I, 16, inciso III, alíneas "b" e "c", da Lei 8.443/1992, julgar irregulares as contas de Elisabeth Conceição de Oliveira Santos, Gerson de Siqueira Corrêa, José Paulo Nascimento Cruz e Jose Luiz de Mattos Borges, em razão das ocorrências apuradas no âmbito do TC Processo 020.354/2008-0; 
9.3. com fundamento nos arts. 1º, inciso I, 16, inciso II, 18 e 23, inciso II, da Lei 8.443/1992, julgar regulares com ressalvas as contas de Adevaldo da Silva Elleres, Celeste Maria dos Reis Sodre, Edvaldo Carlos Brito Loureiro, Eliane da Silva Santos, Jose Augusto Miranda Cardos, João Carlos Lopes da Silva, Laura Nazare Oliveira de Souza, Luiz Carlos Gomes dos Santos, Maria da Conceição Mendes Chagas e Margarete Maria de Figueiredo Garcia, dando-lhes quitação; 
9.4. com fundamento nos arts. 1º, inciso I, 16, inciso I, 17 e 23, inciso I, da Lei 8.443/1992, julgar regulares as contas de Aldenir de Almeida Gonçalves, Alexandre da Costa Linhares, Ana Celia Padilha da Silva, Ângela Regina de Figueiredo Ribeiro, Cicero Alves da Silva, Giovani de Jesus Silva Buna, José Menezes Neto, João Bosco Fonseca Rodrigues, João Teófilo da Silva, Marcia Valderly Rodrigues Freitas, Maria de Fatima Dias Melo, Marilene Nazare Lins, Rosilândia Carvalho Gomes e Wyller Alencar de Mello, dando-lhes quitação plena; 
9.5. dar ciência desta deliberação aos responsáveis e ao Instituto Evandro Chagas.
HISTÓRICO 
2.	O presente processo trata das contas anuais do Instituo Evandro Chagas (IEC) , referente ao exercício de 2006.
3.	Em consonância com a proposta da então Secretaria de Controle Externo no Pará (Secex/PA) (peça 12, p. 20) , o relator à época, Ministro Valmir Campelo, determinou o sobrestamento destas contas até que fosse proferida pelo TCU decisão definitiva nos autos do TC Processo 020.354/2008-0 (peça 12, p. 21) , relativo à Tomada de Contas Especial (TCE) constituída por apartação do TC Processo 015.622/2006-6, o qual cuidou das contas anuais do IEC do exercício de 2005. Mencionada TCE foi instaurada para apurar indícios de irregularidades na construção dos Laboratórios de Arbovírus e de Nível de Biossegurança NB3.
4.	Mediante o Acórdão 334/2015-TCU-Plenário, relatado pelo Ministro José Múcio Monteiro (peça 21) , o TCU julgou regulares, com quitação plena, as contas de alguns responsáveis arrolados no aludido processo de TCE, e irregulares as contas dos demais, inclusive as do signatário do presente recurso, com imputação de débito e multa. 
5.	Conforme o Acórdão 1596/2019-TCU-Plenário, relatado pelo Ministro Walton Alencar Rodrigues (TC Processo 020.354/2008-0, peça 212) , o TCU conheceu dos recursos interpostos contra o Acórdão 334/2015-TCU-Plenário, para, no mérito, negar provimento ao recurso interposto por Gerson de Siqueira Corrêa, ora recorrente (peça 61) , e dar provimento ao recurso de outro responsável, Marcelo Augusto Albuquerque Aires da Costa (peça 42) , para julgar suas contas regulares com quitação plena.
6.	Contra o Acórdão 1596/2019-TCU-Plenário, responsáveis solidários com o recorrente interpuseram recurso de revisão, o qual se encontra pendente de apreciação (TC Processo 020.354/2008-0, peça 249) .
7.	Na esteira da proposta da então Secex/PA (peças 22-24) e do parecer do Ministério Público junto ao Tribunal de Contas da União (MP-TCU) (peça 25) , por meio do Acórdão 8832/2019-TCU-Primeira Câmara (peça 26) , na forma transcrita na seção "Introdução", foi levantado o sobrestamento destes autos e julgadas as contas de alguns responsáveis irregulares tendo em vista as ocorrências apuradas no TC Processo 020.354/2008-0, e as contas dos demais regulares, com quitação plena, e regulares com ressalva, com quitação.
8.	Inconformado, Gerson de Siqueira Corrêa interpôs recurso de reconsideração (peça 39) , o qual será objeto de análise a seguir.
EXAME DE ADMISSIBILIDADE
9.	Reitera-se o exame preliminar de admissibilidade (peça 46) , ratificado pelo relator, Ministro Benjamin Zymler (peça 48) , que concluiu pelo conhecimento do recurso, com atribuição do efeito suspensivo ao item 9.2 do acórdão recorrido. 
EXAME DE MÉRITO
10.	Da delimitação do recurso
10.1	Constitui objeto do presente recurso afastar a responsabilidade do recorrente pelas irregularidades a ele atribuídas a fim de isentá-lo do débito e da multa imputados.
11.	Razões recursais
11.1	O recorrente assevera que, em relação à estaca raiz, não existe duplicidade de cobrança (TC Processo 020.354/2008-0, item 2.23, p. 9) . E em relação ao cimbramento, defende que não houve cobranças repetidas e que o valor unitário mencionado fazia parte do orçamento das planilhas (TC Processo 020.354/2008-0, item 2.25, p. 9) .
11.2	Alega que os laudos técnicos eram feitos conforme os recursos e dentro dos limites da capacidade de conhecimento do fiscal.
11.3	Destaca que se trata de um processo de longa data e que tenta trazer para a atualidade situações onde normas e procedimentos eram diferentes, as quais, no seu entender, eram corretas.
11.4	Afirma que não tinha experiência nem apoio para a condução dessa obra, o que era de conhecimento do IEC, que deveria ter nomeado profissional competente. 
11.5	Destaca que o presidente da comissão de acompanhamento de obras (Marcelo Augusto Albuquerque Aires da Costa) não verificou adequadamente as planilhas, pareceres e faturas feitas pelo fiscal, cujo nome não constou da análise das irregularidades atribuídas ao recorrente.
11.6	Entende que, à época dos fatos, não houve procedimento adequado de apuração pelos responsáveis pela área administrativa e técnica, os quais deveriam considerar as devidas competências quanto aos pareceres, planilhas e faturas.
11.7	Sustenta que a obra foi entregue e os serviços encontram-se em funcionamento.
11.8	Por fim, solicita análise dos fatos para isentá-lo da responsabilidade, do débito e da multa imputados e que sejam excluídas as acusações.
12.	Análise
12.1	Os itens 2.23 e 2.25, página 9, TC Processo 020.354/2008-0, mencionados pelo recorrente, a seguir transcritos, são aqueles constantes do relatório do Acórdão 334/2015-TCU-Plenário, através do qual o TCU julgou a TCE instaurada para apurar as possíveis irregularidades na construção de dois laboratórios do IEC (peça 21, p. 9) :
2.23 Observemos com que os fiscais de obra concordaram:
¿ Concordaram com o subitem 1.1 da planilha: 1.352,40 m3 de escavação mecânica com remoção de terra, não se apercebendo de que este serviço já estava incluído na planilha orçamentária básica, no sub item 2.2, pois o terreno era um só.
¿ Concordaram com os itens 4 e 5 da planilha: 396 m de estaca raiz, não se apercebendo de que este serviço já estava incluído na 'Planilha n° 01'
2.25 Observemos com o que os fiscais de obra concordaram: 
¿ Concordaram com um erro de totalização no valor de R$ 18.874,63, correspondente ao item I, o qual foi somado em duplicidade. O valor correto desta planilha seria, pois, R$ 488.130,67; 
¿ A construtora retirou da 'Planilha n° 02' justamente aqueles itens comentados no tópico anterior, pois eram serviços cobrados em duplicidade, no valor de R$ 134.358,56; 
¿ Alterou-se o valor unitário do item 2 - cimbramento de R$ 82,69 para R$ 66,57 - pois este valor unitário já constava da planilha orçamentária do Contrato 004/2006, subitem 4.4 (fls. 419 - anexo I) , o que acarretou uma diferença de R$ 100.240,61; 
¿ Também alterou-se o valor unitário do item 3 - lastro de concreto magro para o piso do porão - de R$ 249,17 para R$ 226,52, pois este valor unitário já constava da planilha orçamentária do Contrato 004/2006, subitem 3.2.1 (fls. 419 - anexo I) .
12.2	Relativamente a esses itens, as alegações apresentadas pelo recorrente, desacompanhadas de elementos probatórios, são incapazes de refutar as constatações da Secex/PA de que houve irregularidade no pagamento da estaca raiz e do cimbramento (TC Processo 020.354/2008-0, peça 1, p. 24-63 e 92-126) .
12.3	Ademais, essas não foram as únicas irregularidades que ensejaram a citação do recorrente (TC 20.354/2008-0, peça 1, p. 147-148) . Após análise pela então Secex/PA (peça 2, p. 127-128) , as alegações de defesa apresentadas foram rejeitadas (peça 24) .
12.4	A propósito, cabe transcrever trecho do voto condutor do Acórdão 334/2015-TCU-Plenário, relatado pelo Ministro José Múcio Monteiro (peça 21) , a respeito da atuação dos membros da Comissão Especial de Acompanhamento da Obra:
7. Os membros da Comissão Especial de Acompanhamento da Obra (CAO) Gerson de Siqueira Corrêa e José Luiz de Mattos Borges tampouco conseguiram elidir as irregularidades acerca das quais foram ouvidos. Há vários exemplos nos autos da conduta desidiosa desses agentes, que aceitaram sem questionamentos, reiteradas vezes, grande parte das modificações propostas pela construtora, inclusive com a retirada e inclusão de itens, gerando prejuízos para o Instituto Evandro Chagas. O fato de a obra estar concluída, como alegam, não está sendo questionado pelo TCU, e sim os problemas ocorridos durante a construção, tais como os pagamentos por serviços não realizados e o superfaturamento.
12.5	Com relação à alegação de falta de experiência e de apoio para acompanhar a obra, registre-se que essa não o socorre. O recorrente, conforme informação constante do relatório que compõe o Acórdão 334/2015-TCU-Plenário (peça 21, p. 34) , possui formação em arquitetura, o que, sem dúvidas, permite o acompanhamento de execução de obras de engenharia. Além disso, as irregularidades listadas no item 12.1 não demandam conhecimentos específicos de engenharia, sendo suficiente uma simples comparação entre planilhas.  
12.6	Cabe destacar que, mediante recurso interposto contra o acórdão acima mencionado (TC Processo 020.354/2008-0, peça 61) , ao qual foi negado provimento mediante o Acórdão 1596/2019-TCU-Plenário (TC Processo 020.354/2008-0, peça 212) , o recorrente já havia apontado sua falta de preparo para a função de fiscal. Abaixo, análise da Secretaria de Recursos (Serur) sobre tal alegação (TC Processo 020.354/2008-0, peça 203, p. 12) :
12.21 (...) Todavia, se, como arquiteto, não estava habilitado a proferir pareceres técnicos sobre as obras e não estava preparado para a função de fiscal, tanto que não pertencia a setor técnico do órgão, o recorrente não deveria ter aceito a função de membro da comissão de acompanhamento de obras e tampouco proferido, como fiscal, os inúmeros pareceres técnicos constantes dos autos por ele firmados, em que emite juízo sobre medições e pleitos de acréscimos contratuais da contratada, com dispensa da celebração dos competentes termos aditivos e, no caso do Contrato 4/2006, do pronunciamento do respectivo gestor. 
12.22. Ao fazê-lo, incorreu em responsabilidade pelas irregularidades advindas de tais atos, como já exposto acima, independentemente de possuir ou não a habilitação necessária para sua prática. Aliás, a ser verdadeiro que não a possuía, isso não atenua, mas, sim, agrava sua culpa.
12.7	Quanto à tentativa de atribuir responsabilidade ao presidente da comissão de acompanhamento de obras (Marcelo Augusto Albuquerque Aires da Costa) , oportuno destacar que, mediante o Acórdão 1596/2019-TCU-Plenário, relatado pelo Ministro Walton Alencar Rodrigues (TC Processo 020.354/2008-0, peça 212) , o TCU conheceu do recurso por ele interposto para, no mérito, dar-lhe provimento e julgar suas contas regulares. Vale dizer que consta do voto responsável pelo mencionado acórdão que o presidente da comissão de obras não era contratado do IEC, e sim da Organização das Nações Unidas como consultor do Programa das Nações Unidas para o Desenvolvimento (PNUD) , e que não havia nos autos elementos que permitissem concluir pela sua anuência tácita à nomeação para a referida comissão e tampouco que tenha participado efetivamente dessa comissão. 
12.8	No tocante à alegação de que, à época dos fatos, as normas e procedimentos eram diferentes, porém corretas, também não procede. Em qualquer tempo, fatos contrários às normas então vigentes são irregulares. Ademais, cumpre consignar que o fato de o processo ser antigo não macula o acórdão recorrido, uma vez que o TCU atuou tempestivamente em relação às irregularidades relacionadas à construção dos Laboratórios de Arbovírus e de Nível de Biossegurança NB3.
12.9	A conclusão da obra não afasta a responsabilidade do recorrente pelas irregularidades constatadas, consistentes em pagamento indevidos e que resultaram em imputação de débito e aplicação de multa. Ademais, conforme trecho do voto acima reproduzido, a conclusão da obra não está sendo questionada pelo TCU, e sim os problemas ocorridos durante a construção, tais como os pagamentos por serviços não realizados e o superfaturamento.
12.10	Ainda com relação à responsabilidade do recorrente, vale reproduzir apropriada conclusão da Serur (peça 203, p.14) :
b) o recorrente Gerson de Siqueira Corrêa nada trouxe de objetivo aos autos para afastar as irregularidades que lhe foram atribuídas pela unidade técnica, concluindo-se, assim, que não só participou da cadeia causal que resultou em significativos danos ao Erário, como concorreu diretamente para sua ocorrência, sendo inequívoca, portanto, sua responsabilidade.
12.11	Por fim, cabe registrar que as razões recursais apresentadas, de caráter genérico e desacompanhadas de quaisquer elementos probatórios, são incapazes de afastar as irregularidades apontadas no acórdão recorrido.
12.12	Oportunamente, no tocante à apresentação de defesa genérica, cabe trazer a inteligência do Acórdão 3890/2017-TCU-Primeira Câmara, de relatoria do Ministro Walton Alencar Rodrigues:
Cabe ao responsável o ônus de produzir defesa especificada, sob pena de presumirem-se verdadeiras as alegações de fato não impugnadas (art. 341 da Lei 13.105/2015) . A defesa genérica produz efeitos semelhantes ao da revelia (art. 344 do CPC) . Escapam da presunção de veracidade apenas as situações descritas no art. 345 do CPC, em especial a identificação de que as alegações formuladas são inverossímeis ou estão em contradição com prova dos autos. 
CONCLUSÃO
13.	Das análises anteriores, conclui-se que a defesa apresentada pelo recorrente não logrou afastar sua responsabilidade pelas irregularidades a ele atribuídas a fim de isentá-lo do débito e da multa imputados. Logo, a irregularidade de suas contas deve ser mantida.
13.1	Sendo assim, a proposta será pela negativa de provimento. 
PROPOSTA DE ENCAMINHAMENTO
14.	Ante o exposto, submete-se à consideração superior a presente análise do recurso de reconsideração interposto por Gerson de Siqueira Corrêa, contra o Acórdão 8832/2019-TCU-Primeira Câmara, propondo-se, com fundamento nos arts. 32, inciso I, e 33, da Lei 8.443/1992, c/c o art. 285 do Regimento Interno/TCU:
a) conhecer do recurso e, no mérito, negar-lhe provimento; e 
b) comunicar a deliberação que vier a ser proferida por esta Corte ao recorrente e ao Instituto Evandro Chagas."
2.	O Ministério Público junto ao TCU manifestou-se de acordo com a proposta da unidade técnica. Transcrevo parecer do Parquet:
"Trata-se de Recurso de Reconsideração interposto pelo Senhor Gerson de Siqueira Corrêa, membro da Comissão Especial de Acompanhamento de Execução de Obra, contra o Acórdão n.º 8.832/2019-TCU-1.ª Câmara (peça 26) , que julgou irregulares suas contas no presente processo (item 9.2) , que trata das contas anuais do Instituto Evandro Chagas (IEC) , exercício de 2006.
2.	Para compreensão do atual estágio recursal, cabe fazer um breve histórico dos atos antecedentes, nos termos abaixo.
		- As contas sob exame foram sobrestadas em 1/7/2009 (peça 12, p.21) por força do despacho do então Relator, Ministro Valmir Campelo, até que o TCU proferisse decisão definitiva nos autos do TC Processo 020.354/2008-0, relativo à Tomada de Contas Especial constituída em razão de determinação exarada no TC Processo 015.622/2006-6, o qual cuidou das contas anuais do Instituto Evandro Chagas do exercício de 2005. A TCE foi instaurada para apurar indícios de irregularidades na construção dos Laboratórios de Arbovírus e de Nível de Biossegurança NB3.
		- Por meio do Acórdão 334/2015-TCU-Plenário (Rel. Min. José Múcio Monteiro; peça 21, pp. 54-56) , foram julgadas as contas de vários responsáveis arrolados na TCE. Especificamente em relação ao recorrente, suas contas foram julgadas irregulares, com condenação solidária por débitos que totalizaram a quantia de R$ 1.421.622,14 (subitens 9.1.1, 9.1.2 e 9.1.3) , além de multa de R$ 180.000,00 (item 9.2) .
		- Ainda no âmbito do TC Processo 020.354/2008-0, o TCU conheceu de recursos interpostos por dois responsáveis, entre eles o ora recorrente, contra o Acórdão 334/2015-TCU-Plenário, tendo sido prolatado o Acórdão 1596/2019-TCU-Plenário (Rel. Min. Walton Alencar Rodrigues) . O recurso do Senhor Gerson de Siqueira Corrêa foi conhecido e, no mérito, teve seu provimento negado.
		- Por meio do Acórdão n.º 8.832/2019-TCU-1.ª Câmara (Rel. Min. Bruno Dantas; peça 26) , ora combatido, foi levantado o sobrestamento destes autos (item 9.1) e julgadas as contas dos vários gestores, como regulares, regulares com ressalva e irregulares. Como decorrência das apurações do TC Processo 020.354/2008-0, o recorrente teve suas contas julgadas irregulares, com fundamento no art. 16, inciso III, alíneas "b" e "c", da Lei n.º 8.443/1992.
		- Existe recurso de revisão interposto por três responsáveis contra o Acórdão 1596/2019-TCU-Plenário, pendente de apreciação.
3.	Feito o histórico, com relação ao recurso de reconsideração que ora se examina, a Serur elaborou a instrução de mérito à peça 51, cujo objeto foi analisar se as razões recursais seriam suficientes para afastar a responsabilidade do recorrente e isentá-lo do débito e da multa aplicados na TCE, bem como do julgamento pela irregularidade de suas contas relativas ao exercício de 2006.
4.	A conclusão da Unidade Técnica é de que se deve negar provimento ao recurso do Senhor Gerson de Siqueira Corrêa, tendo em vista que sua argumentação não logrou afastar sua responsabilidade pelas irregularidades motivadoras da condenação na Tomada de Contas Especial.
5.	Concorda-se in totum com a instrução de mérito de que não foram apresentados na peça recursal elementos aptos a desconstituir os fatos irregulares ou justificar a conduta do recorrente. Observe-se que auditoria da Controladoria-Geral da União havia apontado duas constatações sob a responsabilidade do Senhor Gerson de Siqueira Corrêa, ainda que em solidariedade com outros gestores: i) pagamento indevido ao item "cimbramento", incluído no primeiro termo aditivo ao Contrato Administrativo n.º 19/2005; e ii) sobrepreço nos valores cobrados pelas estacas-raiz dos Contratos Administrativos n.º 19/2005 e n.º 4/2006. Quanto aos fundamentos que levaram ao dano por essas irregularidades, nada trouxe o recorrente que pudesse afastá-los.
6.	A despeito de não ter sido tratado pela Serur, considera-se oportuno que, na presente fase, seja analisado se ocorreu a prescrição das pretensões de ressarcimento e punitiva em relação ao débito e multa aplicados na TCE, uma vez que foi a instauração desse processo o motivo que levou ao sobrestamento das presentes contas anuais, bem como ao adiamento do julgamento (Acórdão n.º 8.832/2019-TCU-1.ª Câmara) que concluiu que a conduta do recorrente ensejadora do débito foi consumada no exercício de 2006.
7.	A partir da decisão do STF tomada no RE n.º 636.886, ocorrida em 20/4/2020 (Tema 899 da repercussão geral (Prescritibilidade da pretensão de ressarcimento ao erário fundada em decisão de Tribunal de Contas) , esta representante do Ministério Público de Contas tem defendido que seja adotado o regime previsto na Lei n.º 9.873/1999 como solução adequada para regular a prescrição para a atuação do Tribunal, até que sobrevenha norma específica, tanto por observar os parâmetros que preponderam no conjunto de normas do direito público, como por ser, também, a norma que já vem sendo utilizada pelo STF para reger a limitação temporal ao poder sancionador do TCU.
8.	A Lei n.º 9.873/1999 apresenta um prazo geral, de cinco anos (art. 1.º, caput) , e um prazo especial, previsto no art. 1.º, § 2.º, a saber: "quando o fato objeto da ação punitiva da Administração também constituir crime, a prescrição reger-se-á pelo prazo previsto na lei penal". Com relação a essa particular hipótese, registre-se o entendimento do STJ no sentido de que a pretensão punitiva da Administração Pública em relação a infração administrativa que também configura crime em tese somente se sujeita ao prazo prescricional criminal quando instaurada a respectiva ação penal (REsp 1116477/DF, Rel. Ministro TEORI ALBINO ZAVASCKI, PRIMEIRA TURMA, julgado em 16/08/2012, DJe 22/08/2012) . Como não há notícia nos autos sobre a instauração de ação penal que verse sobre os fatos objeto desta TCE, cumpre-nos adotar o prazo geral quinquenal para a análise da prescrição no caso concreto.
9.	No que toca ao termo inicial do prazo, deve ser considerada a data da prática da infração, nos termos do art. 1.º da Lei n.º 9.873/1999. Como se extrai do TC Processo 020.354/2008-0, o recorrente foi responsabilizado na condição de fiscal de obra, sendo que sua conduta foi ter aceitado, sem questionamentos, e de modo reiterado, grande parte das modificações propostas pela construtora, inclusive com a retirada e inclusão de itens, gerando prejuízos para o Instituto Evandro Chagas. Nesse sentido, admitir-se-á, para fins de fixação do termo inicial do prazo prescricional, a data de ocorrência mais recente dos débitos imputados ao recorrente no Acórdão 334/2015-TCU-Plenário, ou seja, 27/12/2007 (peça 21, p. 55) .
10.	Prevê a Lei n.º 9.873/1999 que a prescrição se interrompe "pela notificação ou citação do indiciado ou acusado, inclusive por meio de edital" (art. 2.º, inciso I) . Aqui cumpre destacar que, nesse regime legal, a interrupção se dá pela notificação ou citação propriamente dita, e não pelo despacho que a ordena. A prescrição também se interrompe "por qualquer ato inequívoco, que importe apuração do fato" (art. 2.º, inciso II) e "pela decisão condenatória recorrível" (art. 2.º, inciso III) .
11.	Sob esses fundamentos, houve a interrupção da prescrição nas seguintes datas:
		- Em 31/7/2008, data em que foi autuada a Tomada de Contas Especial (TC Processo 020.354/2008-0) por determinação do Relator no processo TC Processo 015.622/2006-6.
		- Em 22/9/2008, data da instrução da Secex/PA que propôs realizar a citação de vários responsáveis, incluindo o recorrente (TC Processo 020.354/2008-0; peça 1, pp. 92-126) .
		- Em 2/4/2009, data de recebimento pelo recorrente do Ofício de citação n.º 484/2009-TCU/SECEX-PA (TC Processo 020.354/2008-0; peça 1, p. 147; peça 2, p. 11) .
		- Em 1/7/2009, data em que a presente Tomada de Contas foi sobrestada, mediante Despacho do Relator (peça 12, p. 21) , até decisão definitiva a ser proferida na TCE.
		- Em 18/11/2009, data da instrução da Secex-PA após citação dos responsáveis (TC Processo 020.354/2008-0; peça 2, pp. 115-134) .
		- Em 4/5/2010, data do parecer do Subprocurador-Geral Paulo Soares Bugarin nos autos da Tomada de Contas Especial (TC Processo 020.354/2008-0; peça 2, pp. 136-138) , onde apresentou divergência da Secex/PA em relação à condenação em débito.
		- Na Sessão do Plenário de 4/3/2015, foi prolatado o Acórdão 334/2015-TCU-Plenário (peça 21, pp. 54-56) , que julgou irregulares as contas do recorrente e de outros responsáveis, condenando-os em débito e multa.
		- Na Sessão do Plenário de 10/7/2019, foi prolatado o Acórdão 1596/2019-TCU-Plenário (TC Processo 020.354/2008-0; peça 212) , que conheceu e negou provimento ao recurso de reconsideração interposto pelo Senhor Gerson de Siqueira Corrêa.
		- Na Sessão da 1.ª Câmara de 10/9/2019, foi prolatado o Acórdão n.º 8.832/2019-TCU-1.ª Câmara (peça 26) , que levantou o sobrestamento da presente tomada de contas e julgou irregulares as contas do Senhor Gerson de Siqueira Corrêa.
12.	A partir do retrospecto acima, entendemos que não restou caracterizado no caso concreto o decurso do prazo prescricional previsto no art. 1.º, caput, da Lei n.º 9.873/1999.
13.	Ante o exposto, considerando a inocorrência da prejudicial de mérito relativa à prescrição do débito e da multa aplicados ao recorrente (Acórdão 334/2015-TCU-Plenário, mantido pelo Acórdão 1596/2019-TCU-Plenário) , bem assim do julgamento pela irregularidade de suas contas (Acórdão n.º 8.832/2019-TCU-1.ª Câmara) , esta representante do Ministério Público de Contas manifesta-se de acordo com a proposta formulada pela Secretaria de Recursos à peça 51, no sentido de conhecer do recurso de reconsideração do Senhor Gerson de Siqueira Corrêa e, no mérito, negar a ele provimento."
	É o relatório.

não há

Procuradora-Geral Cristina Machado da Costa e Silva.

TOMADA DE CONTAS. INSTITUTO EVANDRO CHAGAS. EXERCÍCIO DE 2006. AUDIÊNCIAS. ACOLHIMENTO PARCIAL DAS RAZÕES DE JUSTIFICATIVA. JULGAMENTO DAS CONTAS DE DEZESSEIS RESPONSÁVEIS. SOBRESTAMENTO DO JULGAMENTO DAS CONTAS ATÉ O JULGAMENTO DEFINITIVO DE TOMADA DE CONTAS ESPECIAL. LEVANTAMENTO DO SOBRESTAMENTO. PRESCRIÇÃO DA PRETENSÃO PUNITIVA. CONTAS IRREGULARES DE ALGUNS RESPONSÁVEIS. CONTAS REGULARES COM RESSALVA DE OUTROS. CONTAS REGULARES DOS DEMAIS. RECURSO DE RECONSIDERAÇÃO. NEGATIVA DE PROVIMENTO.

TOMADA DE CONTAS (TC)

Secretaria de Recursos (Serur); Secretaria de Controle Externo da Saúde (SecexSaude).

Atuo nestes autos com fundamento no art. 27-A da Resolução-TCU 175/2005, tendo em vista ter sido designado, por meio da Portaria-TCU nº 61-SEAE, de 26/8/2021, substituto do eminente Ministro Benjamin Zymler.
2.	Preliminarmente, o recurso em apreço deve ser conhecido, uma vez que houve o preenchimento dos requisitos necessários para a espécie. Trata-se de recurso de reconsideração interposto pelo sr. Gerson de Siqueira Corrêa, fiscal do contrato, contra o Acórdão 8832/2019-TCU-Primeira Câmara. Nessa deliberação, o Colegiado julgou irregulares as contas do recorrente, mas não o condenou em débito, nem lhe aplicou multa, haja vista que tais providências já haviam sido adotadas na tomada de contas especial constituída no TC Processo 020.354/2008-0, que será melhor explicitado neste voto. 
3.	A decisão recorrida também considerou irregulares as contas da sra. Elisabeth Conceição de Oliveira Santos e dos srs. José Paulo Nascimento Cruz e José Luiz de Mattos Borges, respectivamente diretora do Instituto Evandro Chagas (IEC) , chefe do serviço de administração (substituto) e fiscal do contrato. Do mesmo modo que o recorrente, não houve providências adicionais, dado que também foram responsabilizados no processo indicado no parágrafo anterior.
4.	Originariamente, este processo cuidou de tomada de contas do Instituto Evandro Chagas (IEC) , referente ao exercício de 2006. O processo ficou sobrestado por dez anos (de 1º/7/2009 a 10/9/2019) , em razão do trâmite das mencionadas contas especiais. 
5.	No TC Processo 020.354/2008-0, o recorrente foi condenado, solidariamente com outros responsáveis, pelo débito de R$ 1.421.622,14 e multado em R$ 180.000,00 (Acórdão 334/2015-TCU-Plenário, mantido pelo Acórdão 1596/2019-TCU-Plenário) . Isso porque foram encontradas as seguintes irregularidades em dois contratos para construção de dois laboratórios, um de Arbovírus e outro de Nível de Biossegurança NB3, que foram objeto dos Contratos n.º 19/2005 e n.º 4/2006: pagamentos por serviços não executados (tapumes, lastro de brita e fornecimento e instalação de tela) e por equipamentos não entregues, duplicidade de itens na planilha orçamentária, superfaturamento (comparação dos custos do contrato com aqueles constantes no Sinapi e em outros referenciais de preço) e realização de pagamentos sem cobertura contratual.
6.		 Concluída a análise daquele processo, foi levantado o sobrestamento dos presentes autos. Assim, no acórdão recorrido, as contas da recorrente foram julgadas irregulares. O relator a quo, Min. Bruno Dantas, consignou que: 
"13.	A SecexSaúde propõe, então, que sejam julgadas irregulares as contas de Elisabeth Conceição de Oliveira Santos e José Paulo Nascimento Cruz, já que: i) praticaram em 2006 atos que resultaram em dano ao erário; ii) foram condenados e sancionados no âmbito do TC Processo 020.354/2008-0; e iii) foram devidamente ouvidos no processo de TCE, o que dispensa novos chamamentos nos presentes autos.
14.	De pronto, observo que a unidade deixou de considerar que Gerson de Siqueira Corrêa e José Luiz de Mattos Borges também foram arrolados na presente tomada de contas anual, como se pode depreender do Certificado de Auditoria (peça 12, p. 7-13) e do rol de responsáveis (peça 1, p. 6-13) .
15.	Da leitura do relatório que antecede o voto do Acórdão 334/2015-TCU-Plenário (mantido, no que diz respeito a esses responsáveis, pelo Acórdão 1596/2019-TCU-Plenário) , verifica-se que diversas das condutas por eles praticadas, as quais concorreram para a ocorrência do débito, consumaram-se em 2006.
16.	Assim, considerando que esses responsáveis se enquadram na mesma situação descrita no item 13 deste voto, devem-se julgar suas contas irregulares, bem como as de Elisabeth Conceição de Oliveira Santos e José Paulo Nascimento Cruz."
7.	Ou seja, a decisão recorrida não pretendeu rediscutir as irregularidades apuradas em outros processos, mas apenas avaliou a sua repercussão sobre a gestão do recorrente, isto é, se os fatos foram graves o suficiente para macular as contas ordinárias do membro da comissão especial de acompanhamento de execução de obra/fiscal do contrato. 
8.	Apesar disso, o recurso apresentado pelo sr. Gerson de Siqueira Corrêa intenta rediscutir os fatos exaustivamente tratados no TC Processo 020.354/2008-0. Foram trazidos os seguintes argumentos: i) não houve pagamento em duplicidade da estaca raiz; ii) não foi alterado o valor unitário do cimbramento, que foi pago com base na planilha orçamentária; iii) os laudos técnicos eram feitos conforme os recursos e dentro dos limites da capacidade de conhecimento do fiscal (não tinha experiência nem apoio para a condução dessa obra) ; iv) as práticas observaram as normas e os procedimentos vigentes à época; e v) o presidente da comissão de acompanhamento de obras não verificou adequadamente as planilhas, os pareceres e as faturas feitas pelo fiscal. 
9.	 A Secretaria de Recursos e o Ministério Público junto ao TCU manifestaram-se de forma unânime para que o Tribunal negasse provimento ao apelo, mantendo, em seus exatos termos, a decisão recorrida. Antecipo que acompanharei os pareceres precedentes, cujos fundamentos incorporo como razões de decidir, sem prejuízo das considerações que passo a fazer. 
10.	De início, gostaria de ressaltar que, na última década, consolidou-se o entendimento acerca da desnecessidade de novo contraditório nos processos de contas anuais quando, em outros autos, já houver sido ofertado o contraditório e a ampla defesa em relação aos mesmos fatos. Cito, nesse sentido, os Acórdão 5116/2014-TCU-Primeira Câmara, 2.146/2014-1ª Câmara, 7.573/2012-2ª Câmara, 525/2011-2ª Câmara, 1.669/2014-Plenário e 2.326/2013-Plenário, dentre muitos outros. Por se tratar de tema reiterado que já se encontra pacificado neste Tribunal, houve, inclusive, a edição da Súmula TCU 288, que tem a seguinte redação:
"O julgamento pela irregularidade de contas ordinárias ou extraordinárias prescinde de nova audiência ou citação em face de irregularidades pelas quais o responsável já tenha sido ouvido em outro processo no qual lhe tenha sido aplicada multa ou imputado débito."
11.	A súmula corresponde exatamente ao caso prático ora em apreciação. O recorrente foi citado no TC Processo 020.354/2008-0 em razão das irregularidades já mencionadas. Esse mesmo fato - e só ele - foi utilizado no acórdão recorrido para fundamentar a irregularidade das contas dele. 
12.	Esse entendimento consolidado tem uma razão de ser. A garantia do contraditório e da ampla defesa deve ser observada em relação a fatos imputados aos jurisdicionados, não se encontrando vinculada a um processo específico. Pouco importa se a matéria vai ser tratada em processo de contas anual, em tomada de contas especial ou em representação.
13.	Tese semelhante foi ratificada pelo Supremo Tribunal Federal no julgamento do Mandado de Segurança 30.322/DF, Rel. Min. Cármen Lúcia. Tratava-se de um caso em que o gestor já havia sido multado pelo TCU em duas tomadas de contas especiais, e, no processo de contas, com fundamento nos mesmos fatos, esta Corte decidiu inabilitar, sem a oferta de novo contraditório, por cinco anos, o servidor para o exercício de cargo em comissão ou função de confiança no âmbito da administração pública. Transcrevo trecho do voto da relatora, que bem resume a tese aqui defendida:
"[...] o conjunto dessas irregularidades, no entendimento do Tribunal de Contas da União, foi suficiente para macular a gestão da Dataprev no período e ensejar a inabilitação de seus ex-gestores.
4. Essa sanção não teve suporte em fatos ou imputações novas sobre as quais o Impetrante não exerceu as garantias constitucionais do contraditório e da ampla defesa. Ao contrário, respaldou-se apenas nos fatos que já haviam sido exaustivamente analisados e discutidos em processos anteriores, cujas conclusões não poderiam mais ser desconstituídas, e no juízo de que a sucessão de irregularidades praticadas ao longo de 2003 seria grave e reclamaria a inabilitação dos responsáveis para o exercício de cargo ou função pública por cinco anos".
14.	À luz dessas considerações, concluo que não houve violação do contraditório, da ampla defesa e do devido processo legal. 
15.	 Nos processos de contas anuais, para que haja um juízo de reprovação, o exame do Tribunal deve passar necessariamente por duas etapas: a identificação de uma ou mais condutas irregulares e a avaliação da repercussão desses fatos sobre toda a gestão do responsável em determinado ano civil. Nesse segundo momento, analisa-se se as falhas foram suficientes para macular globalmente a administração do gestor público.
16.	A primeira fase foi feita na tomada de contas especial, oportunidade em que o sr. Gerson de Siqueira Corrêa pôde produzir defesa técnica, tendo invocado inclusive as mesmas questões trazidas no presente recurso. Tais argumentos foram rechaçados por meio dos Acórdão 334/2015-TCU-Plenário e 1.596/2019-Plenário. Em nenhuma dessas deliberações atuei como relator, ou seja, reexaminar tais fatos agora viola a garantia do juiz natural.
17.	O presente processo cuida exatamente da segunda etapa processual, qual seja, o exame da repercussão dos fatos apurados no TC Processo 020.354/2008-0 sobre as contas anuais do membro da comissão especial de acompanhamento de execução de obra/fiscal do contrato. Dito de outro modo, busca-se avaliar se os pagamentos a maior são suficientes para macular as contas do recorrente no exercício de 2006.
18.	Neste momento, não pode o responsável querer rediscutir o mérito dos fatos examinados em outro processo, até porque já restou consumada a preclusão consumativa. O recorrente já teve a oportunidade de impugnar parte dos débitos que lhe foram imputados. Permitir a reanálise criaria, a meu ver, um terceiro grau de jurisdição e um novo recurso, algo que não foi previsto na Lei 8.443/1992, tampouco no Regimento Interno do TCU. 
19.	A jurisprudência desta Corte caminha no mesmo sentido, como pode ser visto nas seguintes decisões: 
"É desnecessária nova audiência do gestor, por ocasião do processamento de tomada ou prestação de contas anuais, acerca de fatos a serem considerados na avaliação da gestão que já foram objeto de defesa prévia e reputados irregulares em processos autônomos anteriormente julgados. Fica ao juízo do relator e do Tribunal avaliar se os atos isolados tratados nas fiscalizações são graves o bastante para macular o conjunto da gestão."  (Acórdão 1383/2015-TCU-Primeira Câmara) 
"Não é possível rediscutir, nas contas ordinárias, a regularidade de atos de gestão reputados irregulares em processos autônomos já julgados. Não há necessidade de nova audiência dos responsáveis, uma vez que não é dado a esses opinar sobre as consequências jurídicas dos ilícitos efetivamente praticados, reconhecidos por decisão colegiada, atribuição que é exclusiva do julgador, com base nos princípios do livre convencimento e da persuasão racional."  (Acórdão 2146/2014-TCU-Primeira Câmara) 
"Não há previsão legal que torne possível rediscutir nas contas ordinárias a regularidade de atos de gestão reputados irregulares em processos autônomos (tomada de contas especial) já julgados." (Acórdão 1187/2013-TCU-Primeira Câmara) 
20.	Portanto, à luz das considerações que foram feitas, entendo que o recurso de reconsideração deva ser conhecido para, no mérito, ser improvido. 
21.	Ainda que não houvesse tais óbices formais, melhor sorte não assistiria ao sr. Gerson de Siqueira Corrêa. 
22.	De início, rememoro que os dois serviços apontados no recurso (cimbramento e estaca raiz) não abrangem a totalidade de itens considerados no cálculo do débito imputado ao fiscal da obra, de modo que, mesmo se fossem aceitos os argumentos, haveria pouca redução na quantia a ser ressarcida aos cofres públicos. 
23.	Independente disso, as alegações apresentadas no recurso são genéricas e não vêm acompanhadas de estudos técnicos que as lastreiam. Depois de ter assinado os dois contratos com o poder público para a construção dos laboratórios, a empresa (Norenge Engenharia Ltda.) apresentou proposta supostamente para otimizar as obras e promover uma adequação técnica. Buscou, na verdade, promover acréscimos de quantidades e serviços, de modo que os contratos sofreram aditivos que atingiram o limite legal de 25% previsto no art. 65, II, da Lei 8.666/1993. 
24.	Especificamente em relação à estaca raiz, foram acrescentados, de forma injustificada, 2.484 metros desse serviço. Para contestar a conclusão da unidade técnica, o recorrente apenas afirma não haver pagamento em duplicidade, mas não traz os projetos de engenharia ou os cálculos da fundação que demonstrem a necessidade do quantitativo mencionado. 
25.	Por sinal, esse argumento diverge das afirmações feitas pelo próprio recorrente no laudo técnico de sua autoria (peça 8, p. 145/146, do TC Processo 020.354/2008-0) . Nesse documento, esse jurisdicionado solicitou à administração do IEC/PA a emissão de uma guia de recolhimento para que a Norenge Engenharia Ltda. restituísse o valor de R$ 504.023,21, "relativos à devolução integral dos itens aditivados para: cimbramento e a diferença das parcelas pagas para execução dos dois tipos de estacas raízes, com relação ao contrato administrativo 019/2005". Ao que tudo indica, apesar de os boletins de medição contarem com sua assinatura, o fiscal do contrato verificou o pagamento irregular e tentou, sem sucesso, adotar providências para saneá-lo.
26.	Do mesmo modo, também por meio de termo aditivo, em que se acrescentou mais de seis mil metros cúbicos de cimbramento ao contrato 019/2005, a unidade técnica observou que o custo da mão de obra (carpinteiro e ajudante) estava acima daqueles apresentados pela construtora por ocasião da celebração do contrato, o que infringiria cláusula contratual e dispositivo legal segundo os quais a contratada fica obrigada a aceitar, nas mesmas condições licitadas, os acréscimos e as supressões que se fizerem necessários. 
27.	Partindo-se da tabela de composições de preços para orçamento da PINI/TCPO e mantendo-se os preços de mão de obra da contratada apresentados por ocasião da contratação, observou-se um significativo superfaturamento de R$ 297.892,46 (256% acima) . 
28.	No recurso, o fiscal da obra apenas afirmou não ter alterado o valor unitário do cimbramento, que, no seu entender, foi pago com base na planilha orçamentária. Não é dito qual orçamento, mas, se pretendeu mencionar o do aditivo, essa informação contrasta com as provas constantes dos autos, razão pela qual não pode ser aceita. 
29.	O recorrente afirma que não tinha o conhecimento técnico para a função de fiscal de contrato, mas tal argumento não pode ser aceito. Se eventualmente se sentisse incapaz para analisar os pleitos de aditivos contratuais ou para atestar os boletins de medição, deveria ter adotado as providências cabíveis junto ao IEC, não podendo agora alegar tal circunstância com vistas ao afastamento de sua responsabilidade perante esta Corte de Contas. 
30.	Por sinal, o dano ao Erário decorreu diretamente dos atos por ele praticados (manifestação favorável aos aditivos e assinatura de boletins de medição) . Se eventualmente o presidente da comissão de acompanhamento de obras não verificou adequadamente as planilhas, os pareceres e as faturas feitas pelo fiscal, isso não impede a responsabilização deste. 
31. 	Ao contrário do que alega, as práticas adotadas pelo recorrente não observaram as normas e os procedimentos vigentes à época. A medição de serviços não executados e de equipamentos não entregues, a autorização de pagamentos em duplicidade, o superfaturamento e a autorização de despesas sem cobertura contratual são práticas que violam as mais basilares normas de direito administrativo e financeiro. 
32.	Portanto, mesmo que fosse possível revisitar as irregularidades apuradas no TC Processo 020.354/2008-0, ainda assim o recurso de reconsideração seria improvido. 
33.	Ante o exposto, voto no sentido de que seja aprovado o acórdão que ora submeto à deliberação deste Colegiado.
TCU, Sala das Sessões, em 31 de agosto de 2021.
Ministro-Substituto AUGUSTO SHERMAN CAVALCANTI 
Relator